【裁判字號】    96,聲判,59
【裁判日期】    970229
【裁判案由】    聲請交付審判
【裁判全文】
臺灣士林地方法院刑事裁定              96年度聲判字第59號
聲  請  人
即告訴  人  乙○○
            丙○○
共      同
告訴代理人  林彥苹律師
被      告  甲○○
上列聲請人即告訴人因被告等誣告案件，不服臺灣高等法院檢察
署檢察長中華民國96年10月16日96年度上聲議字第5134號駁回再
議之處分（原不起訴處分案號：臺灣士林地方法院檢察署96年度
偵字第11351號），聲請交付審判，本院裁定如下：
    主  文
聲請駁回。
    理  由
一按告訴人不服上級法院檢察署檢察長或檢察總長認再議為無理
  由而駁回之處分者，得於接受處分書後10日內委任律師提出理
  由狀，向該管第一審法院聲請交付審判。法院認為交付審判之
  聲請不合法或無理由者，應駁回之。刑事訴訟法第258 條之1
  、第258 條之3 第2 項前段，分別定有明文。本件聲請人乙○○、丙○○以被告甲○○涉犯誣告罪，向臺灣士林地方法院檢
  察署檢察官提出告訴，經該署檢察官於民國96年9 月14日以96
  年度偵字第11351 號為不起訴處分後，聲請人不服，聲請再議
  亦經臺灣高等法院檢察署檢察長認無理由，而於96年10月16日
  以96年度上聲議字第5134號處分書駁回再議，駁回再議處分書
  均於96年10月23日送達聲請人乙○○、丙○○，有送達證書附
  卷可稽，聲請人於10日內之96年11月2 日提出本件聲請，程序
  於法相符，合先敘明。
二聲請交付審判意旨略以：聲請人乙○○係址設台北市士林區○○○路3 號之天母國際大樓管理委員會（下稱管委會）委員，
  聲請人丙○○係乙○○之配偶，被告甲○○曾為天母國際大樓
  之住戶。被告甲○○明知聲請人乙○○及丙○○於民國91年7
  月14日，天母國際大樓管委會召開區分所有權人第22屆會議時
  ，並未在該次會議簽到簿上偽造被告甲○○之署押，竟於94年
  10月27日具狀向臺灣士林地方法院檢察署檢察官（下稱士林地
  檢署）提出告訴，誣指聲請人2 人涉有刑法偽造文書犯行，幸
  經士林地檢署檢察官偵查後，以95年度偵字第9894號不起訴處
  分書為不起訴處分，被告仍執詞聲請再議，幸經臺灣高等法院
  檢察署駁回其再議之聲請，被告涉犯刑法第169 條第1 項誣告
  罪嫌明確，經聲請人提起告訴後，竟遭士林地檢署以96年度偵
  字第11351 號為不起訴處分，經再議，臺灣高等法院檢察署檢
  察長竟以96年度上聲議字第5134號處分書駁回再議，前述第11
  351 號不起訴處分書及第5134號駁回再議處分書，認事用法有
  下述未洽情事，爰聲請交付審判：
  1.被告有多次對天母國際管委會之委員提出刑事告訴，甚至對
    法官及戶政事務所公務員一併提起告訴。
  2.91年7 月14日天母國際大樓召開區分所有權人第22屆會議時
    ，聲請人乙○○僅為當天會議之行政委員並擔任接待，被告
    並未參加該次會議，僅以會議簽到簿有其簽名，未經查證即
    貿然向士林地檢署對聲請人乙○○提起偽造文書之告訴，其
    有使聲請人乙○○受刑事訴追之意圖甚明。而聲請人丙○○
    僅為聲請人乙○○之配偶，非天母國際大樓管委會之委員或
    招待，在無任何證據下，被告亦對聲請人丙○○提出偽造文
    書之告訴，亦難謂被告無誣告之意圖。又在士林地檢署檢察
    官偵辦前述偽造文書案件時，檢察官當庭令聲請人2 人書寫
    ，被告由庭訊已可知會議簽到簿其簽名非聲請人2 人筆跡，
    竟於檢察官以95年度偵字第9894號為不起訴處分後，復以檢
    察官非鑑定專家、聲請人2 人於偵查庭訊當場書寫之簽名容
    易偽造等為由提起再議，其誣告之犯意昭然若揭。
  3.另被告前於士林地檢署檢察官偵辦被告告訴朱雲乾案件（即
    94年度偵字第353 號）偵查時，已知聲請人僅為天母國際大
    樓第22屆區分所有權人會議之接待，並未保管該會議之簽到
    簿，竟仍未經查證，任意對聲請人2 人提出刑事告訴，其具
    誣告犯意彰彰明甚。惟台灣高等法院檢察署卻以聲請人就上
    情未舉證，難認被告已知簽到簿上之簽名非聲請人偽簽，而
    駁回告訴人之再議，然查士林地檢署檢察官偵辦96年度偵第
    11 351號案件時，並未傳喚被告到庭調查，逕以被告係求判
    明是非曲直，且於96年8 月24日開當日時亦僅簡單訊問聲請
    人有何意見補充後即結束，事隔1 月聲請人即收到不起訴處
    分書，如此輕率結案，臺灣高等法院檢察署竟未命發回續偵
    ，亦有未盡調查之能事，適用法律已有不當。
  4.再參最高法院86年度台上字第6945號、95年度台上字第2406
    號判決，誣告罪之成立，主觀上需被告有使人受刑事處分之
    意思，客觀上所虛構之事實足使被誣告者受刑事處分之危險
    ；而所虛構者不限於所又申告之事實全屬虛偽，倘所告事實
    之一部係出於故意虛構，仍不得謂非誣告。被告之簽名雖遭
    人偽簽，然當天會議在場者眾，被告係依何論點而認定聲請
    人乙○○可能偽簽其簽名，又憑何認定聲請人丙○○涉嫌偽
    造其簽名？
三按法院認交付審判之聲請不合法或無理由者，應駁回之，刑事
  訴訟法第258 條之3 第2 項前段定有明文。次按，刑事訴訟法
  第258 條之1 規定告訴人得向法院聲請交付審判，係就「檢察
  官不起訴或緩起訴裁量權」增定制衡之外部監督機制，法院僅
  就檢察官所為不起訴或緩起訴之處分是否正確加以審查，以防
  止檢察機關濫權，依此立法精神，同法第258 條之3 第3 項規
  定法院審查聲請交付審判案件時「得為必要之調查」，其調查
  證據之範圍，自應以偵查中曾顯現之證據為限；而同法第260
  條對於不起訴處分已確定或緩起訴處分期滿未經撤銷者得再行
  起訴之規定，其立法理由說明該條所謂不起訴處分已確定者，
  包括「聲請法院交付審判復經駁回者」之情形在內，是前述「
  得為必要之調查」，其調查證據範圍，更應以偵查中曾顯現之
  證據為限，不得就告訴人新提出之證據再為調查，亦不得蒐集
  偵查卷以外之證據，否則，將與刑事訴訟法第26 0條之再行起
  訴規定，混淆不清，亦將使法院兼任檢察官而有回復「糾問制
  度」之虞；且法院裁定交付審判，即如同檢察官提起公訴使案
  件進入審判程序，是法院裁定交付審判之前提，必須偵查卷內
  所存證據已符合刑事訴訟法第251 條第1 項規定「足認被告有
  犯罪嫌疑」檢察官應提起公訴之情形，亦即該案件已經跨越起
  訴門檻，否則，縱或法院對於檢察官所認定之基礎事實有不同
  判斷，但如該案件仍須另行蒐證偵查始能判斷應否交付審判者
  ，因交付審判審查制度並無如同再議救濟制度得為發回原檢察
  官續行偵查之設計，法院仍應依同法第258 條之3 第2 項前段
  規定，以聲請無理由裁定駁回。
四本院查：
  (一)按犯罪事實應依證據認定之，無證據不得認定其犯罪事實，
    刑事訴訟法第154 條定有明文。又告訴人之告訴，係以使被
    告受刑事追訴為目的，是其陳述是否與事實相符，仍須調查
    其他證據以資審認，最高法院52年度台上字第1300號判例參
    照。按誣告罪之成立，以意圖他人受刑事處分虛構事實而向
    該管公務員申告其要件，故其所訴事實，雖不能證明係屬實
    在，而在積極方面尚無據證明其確係故意虛構者，仍不能遽
    以誣告罪論處；所謂虛偽係明知無此事故意捏造而言，若告
    訴人誤認有此事實或以為有此嫌疑，自不得指為虛偽，即難
    科以誣告罪，最高法院46年台上字第927 號、40年度台上字
    第88號判例可資參照。
  (二)查被告甲○○以其未參加天母國際大樓91年7 月14日所召開
    之第22屆區分所有權人會議時，亦未在該次會議簽到簿上簽
    名，惟該次會議簽到簿卻有其簽名，而以聲請人乙○○、丙○○偽造其署押，向士林地檢署提起告訴，經士林地檢署檢
    察官偵查後，以95年度偵字第9894號為不起訴處分書，被告
    雖聲請再議，惟經臺灣高等法院檢察署以96年度上聲議字第
    2079號處分書駁回其再議等情，有上開偵查案卷，及不起訴
    處分書、處分書在卷可徵，堪可認定。
  (三)再查被告於91年7 月14日未參加天母國際大樓區分所有權人
    第22屆會議，惟會議簽到簿卻有被告之簽名等情，為聲請人
    於其告訴狀上所自承（2507號他字卷第5 頁），復有天母國
    際大樓區分所有權人第22屆會議紀錄後所附之出席人員簽到
    名冊在卷可徵，且為士林地檢署95年度偵字第9894號不起訴
    處分所確認之事實，堪認該會議出席人名冊（即被告所指稱
    之簽到簿）上「甲○○」之署押確係遭人偽造。
  (四)而前述天母國際大樓第22屆會議區分所有權人會議，乃由朱
    雲乾擔任主席，聲請人乙○○任天母國際大樓管委會行政委
    員及接待工作，另開會當日出席人數眾多，無設專人保管簽
    到簿等情，亦據乙○○、朱雲乾偵查中陳述明確（見94年度
    偵字第353 號卷第40頁、47頁），並有天母國際大樓區分所
    有權人大會會議記錄可佐，堪認朱雲乾為該次會議之主席，
    聲請人乙○○則為該次會議之接待，並為管委會之行政委員
    ，另簽到簿並未設專人保管，是被告初懷疑擔任住席之朱雲
    乾偽造其簽名，而向士林地檢署提起告訴，經士林地檢署檢
    察官偵結後，於94年8 月11日以94年度偵字第353 、1544、
    73 98 號為不起訴處分，被告接獲前述不起訴處分後，再於
    94年10月27日對聲請人乙○○、丙○○提起本件告訴等情，
    有前述不起訴處分書及告訴狀在偵查卷內可參（353 偵卷第
    22頁、第179 至181 頁、2906他字卷第4 頁），堪認被告係
    於檢察官認其簽名非朱雲乾偽造後，再對聲請人乙○○、丙○○提起本件告訴，而聲請人乙○○為天母國際大樓管委會
    之行政委員，復為該次會議之招待，已如前述，另聲請人丙○○為乙○○之配偶，亦協助該次會議等情，則據聲請人於
    告訴狀載明（2507號他字卷第5 頁），堪認聲請人乙○○、
    丙○○均有協助天母國際大樓第22屆會議區分所有權人會議
    之召開，從而被告認其簽名非任主席之朱雲乾偽造，即可能
    係聲請人乙○○、丙○○偽造乙情，難謂非合理之懷疑，是
    其對聲請人乙○○、丙○○提起偽造文書之告訴，應非全屬
    虛構。
  (五)至聲請人以被告於其告訴朱雲乾之案件即94年度偵字第353
    號案件偵查中，應已知聲請人2 人未保管會議之簽到簿，竟
    仍對聲請人2 人提起偽造文書之告訴，顯有誣告犯意云云，
    然有無保管簽到簿，與有未在其上偽造被告之署押，並無必
    然之關係，縱被告於該案偵查中知聲請人乙○○、丙○○未
    保管簽到簿，因聲請人2 人於會場協助招待，亦難可以此確
    認聲請人乙○○、丙○○未偽造其簽名，聲請人上開推論，
    尚非完全無疑。
  (六)聲請人另以本件誣告案件士林地檢署檢察官偵查時，並未傳
    喚被告到庭應訊，指摘原不起訴處分不當云云，然偵查程序
    中證據之調查、蒐集及被告或告訴人之傳訊乃檢察官之職權
    範圍，倘依偵查中已顯現之事證，足使檢察官依據該顯在事
    證推論犯罪事實存否，自難以被告未經傳換到庭認原檢察官
    有未盡調查之情事。
五綜上所述，聲請人2 人並未舉證證明被告甲○○有其指訴之犯
  行，而依偵查卷宗所有之資料，亦無使本院有「足認被告有誣
  告犯罪嫌疑」檢察官應提起公訴之確信。是原士林地檢署檢察
  官之不起訴處分及台灣高等法院檢察署檢察長之處分，均無不
  當，揆諸上開說明，本件交付審判之聲請為無理由，應予駁回
  。
六依刑事訴訟法第258 條之3 第2 項前段，裁定如主文。
中    華    民    國    97    年    2     月    29    日
                  刑事第三庭審判長法  官  杜惠錦
                                  法  官  陳美彤
                                  法  官  江翠萍
以上正本證明與原本無異。
本件不得抗告。
                                  書記官  陳慧玲
中    華    民    國    97    年    3     月    3     日


司法院資訊處製作；財團法人民間司法改革基金會備份。
